【裁判字號】    99,台上,7800
【裁判日期】    991216
【裁判案由】    違反貪污治罪條例
【裁判全文】
最高法院刑事判決            九十九年度台上字第七八００號
上  訴  人  林金雄
選任辯護人  楊丕銘律師
上列上訴人因違反貪污治罪條例案件，不服台灣高等法院台南分
院中華民國九十九年十月五日第二審判決（九十九年度上訴字第
七二五號，起訴案號：台灣台南地方法院檢察署九十七年度偵字
第八五八五號），提起上訴，本院判決如下：
    主  文
上訴駁回。
    理  由
按刑事訴訟法第三百七十七條規定，上訴於第三審法院，非以判
決違背法令為理由，不得為之。是提起第三審上訴，應以原判決
違背法令為理由，係屬法定要件。如果上訴理由書狀並未依據卷
內訴訟資料，具體指摘原判決不適用何種法則或如何適用不當，
或所指摘原判決違法情事，顯與法律規定得為第三審上訴理由之
違法情形，不相適合時，均應認其上訴為不合法律上之程式，予
以駁回。本件上訴人林金雄上訴意旨略稱：(一)、就台南市環境保
護局之「轉運站暨垃圾車停車場回饋金」是否得使用於巡邏車維
修與油料之用途乙節，台南市政府函僅謂：皆須依據「台南市環
境保護局『轉運站暨垃圾車停車場回饋金』運用規範執行，不得
於規範之外用途使用」云云，而「台南市環境保護局『轉運站暨
垃圾車停車場回饋金』運用規範」第一條第七款、第八款規定回
饋經費及其孳息運用範圍，包括「辦理公害監督」、「其他與環
境清潔、維護之相關用途」等項目。另關於「空地空屋獎金」是
否得使用於巡邏車維修與油料之用途乙節，台南市政府民國九十
八年十二月十四日南市民行字第０九八一００五二一三０號函之
說明三係謂：「另有關空地認養考核獎金之支用係由各區公所自
行審核，不得使用與環境清理維護無關之事項」等語。而上訴人
所申請使用之巡邏車確有用於與公害監督、環境清潔維護等有關
之取締偷倒垃圾等行為，故上訴人將領取之款項用於巡邏車之維
修及燃料費，並未違反台南市環境保護局「轉運站暨垃圾車停車
場回饋金」及「空地空屋獎金」之運用範疇。原審認定上訴人使
用款項違反前揭運用規範云云，自有判決理由予盾之當然違法。
(二)、依證人蔡榮輝於第一審之證詞，上訴人擔任里長之喜北里之
喜北社區內部分較新地區，及喜北里之喜北社區外之廣大地區均
適合巡邏車巡邏，是原審依據證人蔡榮輝之證言，認定喜北里不
需要巡邏車巡邏，顯與證人蔡榮輝之證言矛盾，自有判決理由予
盾之違誤。(三)、原判決既肯認上訴人並無前科犯行，素行尚佳，
擔任喜北里里長期間，勇於任事，多獲表揚，惟因台南市政府南
區區公所核發「環保回饋金」、「基層建設補助款」及「空地空
屋獎金」作業並無嚴謹之內控機制，使承辦人員有機可乘，一時
貪念而犯此重罪，犯罪後已將不法所得總額新台幣（下同）五萬
九千二百元繳回台南市南區區公所，態度良好等一切情狀，分別
量處如原判決附表一編號一至六所示之刑云云，惟又認上訴人雖
主張本案有刑法第五十九條之適用云云，惟查，刑法第五十九條
之酌量減輕其刑，必犯罪之情狀顯可憫恕，認科以最低度刑仍嫌
過重者，始有其適用。至於同法第五十七條規定，科刑時應以行
為人之責任為基礎，並審酌一切情狀，尤應注意該條所列十款事
項，為科刑重輕之標準，則為在法定刑內量刑輕重之依據。所謂
犯罪之情狀與一切情狀，兩者固非有截然不同之領域，於裁判上
酌量減輕其刑時，雖亦應就犯罪一切情形予以考量，但仍應審酌
其犯罪情狀有無顯可憫恕之事由。故適用刑法第五十九條酌量減
輕其刑時，雖不排除審酌同法第五十七條所列舉十款之事由，惟
其程度必須達於犯罪之情狀顯可憫恕者，始可予以酌減。本件上
訴人之犯罪情狀，經依貪污治罪條例第八條第二項前段、及第十
二條第一項之規定遞減輕其刑後其最低本刑已為有期徒刑一年九
月，在客觀上顯未足以引起一般人同情而堪以憫恕，爰不依刑法
第五十九條規定酌量減輕其刑云云，其認定即有前後互相矛盾之
情形。(四)、上訴人擔任三屆里長，勇於任事，熱心公益，曾獲頒
「台南市九十八年熱心參與淨灘活動熱心公益服務獎」等多種獎
項，正因上訴人過於積極熱心，求好心切，致一時糊塗，觸犯重
罪，然以上訴人之人格，加之上訴人於犯罪後已將不法所得總額
繳回台南市南區區公所，並承諾願意捐助公益金等情狀觀之，上
訴人顯無再犯之虞，甚且將有用之身留在社會尚能繼續貢獻社會
造福人群，對上訴人僅以刑之宣告為已足，不但可達刑罰之目的
，更可達刑罰之刑期無刑之更終目的，爰請求鈞院給予上訴人緩
刑宣告等語。
惟查：證據之取捨、事實之認定，乃事實審法院職權行使之範圍
，事實審法院經調查證據之結果，本於確信，依自由心證之取捨
證據，苟其取捨，與經驗法則或論理法則無違，即不得任意指為
違法，而據為適法之第三審上訴理由。本件原判決認定上訴人有
原判決事實欄所載之貪污犯行，因而撤銷第一審為上訴人科刑之
判決，援引貪污治罪條例第五條第一項第二款、第八條第二項前
段、及第十二條第一項之規定，改判仍論處上訴人利用職務上之
機會詐取財物罪刑（共六罪，均處有期徒刑一年九月，其中附表
一編號一、二部分，均減為有期徒刑十月又十五日），並定應執
行有期徒刑二年六月，及為相關之從刑諭知。係以：上訴人之自
白、證人郭秀鳳、林登揚、鄭枝清、鄭登財、周宗山、洪明祥、
林莉絜、郭福添、蔡全禮、蔡馮素英、高明生、蔡清楠、蔡榮盛
、薛俊夫、黃瑞隆、呂松、屠淑慧、孫榮隆、蔡榮輝、林文吉、
陳添平之證詞、台南市南區區公所九十七年二月五日南南民字第
０九七０００二三九七號函暨所附台南市南區喜北里辦公處支出
憑證黏貼單、台南市南區區公所採購（費用動支）申請單暨黏貼
憑證、收據、補助款、僱工印領清冊、出勤紀錄表、扣繳憑單、
台南市政府政風處九十七年三月二十日南市政查字第０九七００
００五一四號函、台南市南區喜北里辦公處於台南鹽埕郵局存簿
儲金簿、台南市南區區公所九十八年十一月二十七日南南民字第
０九八００二三八九八號函暨所附台南市南區喜北里辦公處支出
憑證黏貼單、台南市南區區公所採購（費用動支）申請單暨黏貼
憑證、台南市政府九十八年十二月七日南市府環清字第０九八０
三０三二０八０號函暨檢附台南市環境保護局「轉運站暨垃圾車
停車場回饋金」運用規範、台南市政府九十八年十二月十四南市
民行字第０九八一００五二一三０號函暨檢附「台南市政府基層
建設補助經費支用要點」、僱工所得補充資料、台南市南區喜北
里辦公處領取「喜北里認養運動場獎金（績優獎）、空地空屋認
養獎金」資料、台南市南區喜北里九十六年度申領經費彙整表、
台南市警察局九十六年度汰換巡邏車無償贈與移撥本市守望相助
隊抽籤結果分配表、車輛領據等證據資料，為綜合之判斷。已詳
細敘述其所憑之證據及認定之理由，並就上訴人否認有貪污犯行
云云，其辯詞不可採之理由，予以指駁。所為論斷，俱有卷存證
據資料可資覆按，從形式上觀察，並無採證或認定事實違背經驗
法則或論理法則，或其他違背法令之情形。另查：(一)、原判決已
於判決理由貳、三、(二)、(1)說明：依上訴人提出之勝迦汽車修護
廠委修計費單，僅足認定上訴人確有將向台南市警察局第六分局
請領使用之汰換巡邏車送往證人林文吉所開設之勝迦汽車修護廠
維修並支付維修費用之事實，然依委修計費單所載金額四萬九千
四百元，與上訴人自承浮報所取得之金額五萬九千二百元，二者
金額並不相符；又參酌委修計費單所載其進場維修之日期係九十
六年五月四日至五月二十一日，而上訴人於原判決附表一編號一
部分之犯罪日期則始自九十六年一月十七日，亦即上訴人自九十
六年一月十七日起即已為詐欺犯行，於其時尚無前揭向警局申領
之汰換巡邏車，從而，上訴人辯稱為填補喜北里巡邏車之修護費
用及油錢云云，顯為臨訟置辯，無足採信等語；復於判決理由貳
、三、(二)、(2)說明：喜北里社區巡守隊並未向台南市警察局申請
九十六年度汰換巡邏車無償贈與移撥本市守望相助隊等情；又於
判決理由貳、三、(三)、(1)敘明：依證人蔡榮輝於第一審證述，於
經過上訴人家時，均見巡邏車停在上訴人家門口，且從來沒有看
過上訴人開車在社區巡邏等語，足見該巡邏車輛係上訴人為供己
用而向台南市警察局第六分局請領至明等情，即認定上訴人並無
以請領之巡邏車從事與「辦理公害監督」、「其他與環境清潔、
維護之相關用途」有關之項目。所為論斷，核與經驗法則及論理
法則無違，亦無任意推定犯罪事實，上訴意旨(一)、(二)係對於原判
決已說明事項及屬原審採證認事職權之適法行使，持憑己見就證
據資料而為不同之評價，且重為事實之爭執，均與法律規定得為
第三審上訴理由之違法情形，不相適合。(二)、刑法第五十九條之
酌量減輕其刑，必於犯罪之情狀，在客觀上足以引起一般人之同
情，認為即予宣告法定最低度刑，猶嫌過重者，始有其適用。被
告犯罪之情狀是否顯可憫恕，而得適用刑法第五十九條規定酌量
減輕其刑，係事實審法院之職權，除其裁量權之行使，明顯違反
比例原則外，不得任意指為違法。本件原判決以上訴人犯罪情狀
，經依貪污治罪條例第八條第二項前段、及第十二條第一項之規
定遞減輕其刑後，其最低本刑已為有期徒刑一年九月，在客觀上
顯未足以引起一般人同情而堪以憫恕，爰不依刑法第五十九條規
定酌量減輕其刑，業於理由貳、六詳細敘明其所憑之論據，原判
決此項職權之裁量行使，核無違反比例原則情事，自不得任意指
為違法。綜上，本件上訴核與法律規定得為第三審上訴理由之違
法情形，不相適合。其上訴不合法律上之程式，應予駁回。本件
係以上訴不合法從程序上予以駁回，上訴人請求為緩刑宣告，即
無從審酌，附此敘明。
據上論結，應依刑事訴訟法第三百九十五條前段，判決如主文。
中    華    民    國  九十九  年   十二   月   十六   日
                      最高法院刑事第四庭
                          審判長法官  陳  正  庸  
                                法官  林  秀  夫  
                                法官  林  瑞  斌  
                                法官  謝  靜  恒  
                                法官  黃  梅  月  
本件正本證明與原本無異
                                      書  記  官  
中    華    民    國  九十九  年   十二   月  二十三  日
                                                     m

司法院資訊處製作；財團法人民間司法改革基金會備份。
